【裁判字號】    97,重上,100
【裁判日期】    990511
【裁判案由】    塗銷抵押權登記等
【裁判全文】
臺灣高等法院臺南分院民事判決  97年度重上字第100號
上  訴  人  甲○○○
訴訟代理人  曾柏暠律師
被上訴人    丙○○
訴訟代理人  鄭慶海律師
上列當事人間請求塗銷抵押權登記等事件，上訴人對於中華民國
九十七年十一月四日臺灣臺南地方法院第一審判決（九十七年度
重訴字第一七七號）提起上訴，本院於九十九年四月二十日言詞
辯論終結，判決如下：
      主      文
上訴駁回。
第二審訴訟費用由上訴人負擔。
      事  實  及  理  由
一、上訴人主張：伊於民國八十四年十一月十八日向訴外人李正
    男購買附表所示三筆土地，已於同年月三十日辦理所有權移
    轉登記完畢。訴外人李金煌為擔保主債務人丁○○○向訴外
    人湖內鄉農會借款本金新台幣（下同）五百九十萬元之本金
    、利息及違約金債務（下稱系爭借款債權債務），前於八十
    年四月二十四日以附表編號２、３所示土地之所有權全部，
    設定本金最高限額七百六十七萬元抵押權（下稱系爭最高限
    額抵押權）予訴外人湖內鄉農會取得；湖內鄉農會其後將系
    爭借款債權讓與予訴外人林勇貴，林勇貴再讓與予訴外人乙
    ○○（原名洪金珍），系爭最高限額抵押權並已辦理讓與登
    記完畢。惟系爭最高限額抵押權所擔保之系爭借款債務業經
    清償而消滅，訴外人乙○○受讓取得之抵押債權已不存在；
    詎訴外人乙○○竟於九十年七月三日將系爭最高限額抵押權
    及已消滅之系爭借款債權讓與予被上訴人，並由台南縣新化
    地政事務所於九十年七月三十一日，以新地普字第○八八○
    二○號收件，辦理抵押權讓與登記完畢，被上訴人其後並聲
    請台南地院以九十六年度拍字第二０八二號裁定准予拍賣附
    表編號２、３土地在案，致伊在私法上之地位有受侵害之危
    險，而有即受確認判決之法律上利益；為此，提起本件訴訟
    ，求為判命：確認被上訴人就系爭最高限額抵押權所擔保，
    對於訴外人丁○○○之系爭借款債權不存在，被上訴人應將
    系爭最高限額抵押權讓與登記予以塗銷。原審為伊敗訴判決
    ，尚有未洽；並聲明：(一)原判決廢棄。(二)上廢棄部分，確認
    被上訴人就系爭最高限額抵押權所擔保，對於訴外人丁○○
    ○之七百六十七萬元借款債權不存在。(三)被上訴人應將附表
    編號２、３土地，由台南縣新化地政事務所於九十年七月三
    十一日，以新地普字第○八八○二○號收件，擔保債權總金
    額最高限額七百六十七萬元之抵押權讓與登記予以塗銷。(四)
    第一、二審訴訟費用由被上訴人負擔。
二、被上訴人則以：訴外人李金煌為擔保主債務人丁○○○對於
    湖內鄉農會之系爭借款債務，而於八十年四月二十四日以附
    表編號２、３土地之所有權全部，設定系爭最高限額抵押權
    予湖內鄉農會取得；其後湖內鄉農會於八十四年八月二十二
    日將系爭借款本金、利息、違約金，合計共六百十九萬二千
    六百五十八元之債權讓與予林勇貴，林勇貴再於同年九月二
    十七日將系爭借款債權讓與予訴外人乙○○，乙○○則於九
    十年七月三十一日將系爭借款債權讓與予被上訴人，系爭最
    高限額抵押權並經遞次辦理讓與登記予被上訴人完畢。至於
    附表編號１、２、３土地另經原所有權人設定抵押權予台灣
    中小企業銀行股份有限公司（下稱台灣中小企銀）、洪瑋瑲
    取得後，固經上訴人清償上揭抵押債務，並均已辦理抵押權
    塗銷登記完畢；惟系爭最高限額抵押權所擔保之系爭借款債
    務迄未經清償，上訴人請求確認系爭最高限額抵押權所擔保
    之系爭借款債權不存在，及訴請塗銷系爭最高限額抵押權讓
    與登記，並無理由等情詞，資為抗辯；並聲明：(一)上訴駁回
    。(二)第二審訴訟費用由上訴人負擔。
三、上訴人主張：附表所示三筆土地，係伊向訴外人李正男購買
    而取得；訴外人李金煌為擔保主債務人丁○○○對於湖內鄉
    農會之系爭五百九十萬元借款債務，於八十年四月二十四日
    以附表編號２、３土地之所有權全部，設定系爭最高限額抵
    押權予湖內鄉農會取得，湖內鄉農會其後將系爭借款債權讓
    與予林勇貴，林勇貴再讓與予乙○○，系爭最高限額抵押權
    並已辦理讓與登記完畢。嗣訴外人乙○○再將系爭最高限額
    抵押權轉讓予被上訴人，並經台南縣新化地政事務所於九十
    年七月三十一日，以新地普字第○八八○二○號收件，辦理
    抵押權讓與登記完畢；被上訴人其後並聲請台南地院以九十
    六年度拍字第二０八二號裁定准予拍賣附表編號２、３土地
    所有權全部等情，除據兩造分別提出且互不爭執真正之不動
    產買賣合約書、土地登記謄本、民事裁定、湖內鄉農會質押
    放款借據、抵押權設定契約書、收據存卷（參見原審卷第八
    頁、第一０頁至第一三頁、第一七頁至第二六頁、第六九頁
    至第七三頁），且有台南縣新化地政事務所於九十七年八月
    十九日，以所登字第０九七０００六六二四號函檢送關於乙
    ○○與被上訴人間，辦理系爭最高限額抵押權讓與登記之相
    關資料在卷（參見原審卷第八三頁、第九五頁至第一０二頁
    ）可佐外，並經本院依職權調取台南地院九十六年度拍字第
    二０八二號聲請案卷核閱無誤，復為被上訴人所不爭，堪信
    上訴人之上開主張為真實。
四、按確認法律關係之訴，非原告有即受確認判決之法律上利益
    者，不得提起之；確認證書真偽或為法律關係基礎事實存否
    之訴，亦同，民事訴訟法第二百四十七條第一項定有明文。
    又所謂即受確認判決之法律上利益，係指因法律關係之存否
    不明確，致原告在私法上之地位有受侵害之危險，而此項危
    險得以對於上訴人之確認判決除去之者而言，故確認法律關
    係成立或不成立之訴，苟具備前開要件，即得謂有即受確認
    判決之法律上利益，縱其所求確認者為他人間之法律關係，
    亦非不得提起（最高法院四十二年台上字第一０三一號判例
    參照）。查，上訴人主張：系爭最高限額抵押權所擔保之系
    爭借款債務業經清償而消滅等語，既為被上訴人否認，則上
    訴人據以主張被上訴人對於主債務人丁○○○之系爭借款債
    權債務法律關係是否存在為不明確，民事法院並已裁定准予
    拍賣伊所有如附表編號２、３之土地，致伊在私法上之地位
    有受侵害之危險，且此項危險得以對於被上訴人之確認判決
    除去之者，應堪憑採。從而，上訴人提起本件確認之訴，揆
    諸上開說明，於訴訟程序上即無不合，先予敘明。
五、第按確認法律關係不存在之訴，如被告主張其法律關係存在
    時，應由被告負舉證責任，最高法院固著有四十二年台上字
    第一七０號判例可資參照；惟查，本件上訴人係主張：訴外
    人丁○○○向湖內鄉農會抵押借款之系爭本金五百九十萬元
    借款債務業經清償而消滅，被上訴人受讓取得系爭最高限額
    抵押權所擔保之主債權已不存在等語，既為被上訴人否認，
    則就訴外人丁○○○對於湖內鄉農會之系爭本金五百九十萬
    元借款債務，已因「清償」而消滅之積極事實，依舉證責任
    分配原則，自應由主張此項有利於己事實之上訴人負舉證責
    任。
六、上訴人雖主張：訴外人丁○○○向湖內鄉農會抵押借款之系
    爭本金五百九十萬元借款債務，已因清償而消滅者，無非係
    以不動產買賣合約書、李正男承諾書，乙○○存證信函、本
    票（參見原審卷第八頁、第九頁、第一四頁至第一五頁、二
    ０七頁），及領款明細表、取款憑條（參見本審卷第一二六
    頁至第一三二頁）等件為其論據，惟為被上訴人否認。經查
    ：
（一）上訴人於原審起訴時原係主張：「系爭土地之出賣人李正
      男已依上開合約書第五條之約定，負責清償債務完畢。乙
      ○○乃於八十六年七月十一日以存證信函通知予伊，有存
      證信函影本及李正男可證，足證系爭抵押債務已清償。」
      等情，此參「民事起訴狀」自明（參見原審卷第四頁、第
      五頁）；嗣於原審法院九十七年八月二十八日審理時，上
      訴人則到場陳稱：「本件債務人不是上訴人，賣土地的人
      曾有答應要處理還清其他債務，但清償情形我們不清楚，
      證據就只有乙○○寄給上訴人的存證信函」等語（參見原
      審卷第一一六頁）；惟其後則翻異其詞，主張係由上訴人
      代償訴外人丁○○○之系爭借款債務云云（參見「民事聲
      請再開辯論狀」－原審卷第二０一頁）；是上訴人就訴外
      人丁○○○之系爭借款債務究竟如何消滅而不存在者，其
      前後陳述不一，已難盡信。
（二）又證人李正男於原審法院審理時證述：「我們並未約定抵
      押權要由我負責清償塗銷，我並未清償抵押債務」等語明
      確（參見原審卷第一四二頁至第一四三頁），則不論上訴
      人與訴外人李正男於訂立買賣契約時，是否確已約定應由
      李正男負清償訴外人丁○○○之系爭抵押借款債務，然此
      項約定僅具債權效力，並無拘束買賣契約當事人以外之人
      之效力。上訴人僅以與訴外人李正男間之上揭不動產買賣
      合約書及李正男出具之承諾書，遽認訴外人丁○○○之系
      爭本金五百九十萬元借款債務已因清償而消滅云云，即嫌
      速斷而無足採。
七、再查：
（一）附表編號２、３土地，係由原所有權人李金煌於八十年四
      月二十二日設定本金最高限額七百六十七萬元抵押權予湖
      內鄉農會，以擔保主債務人丁○○○於八十二年四月三十
      日向湖內鄉農會借款本金五百九十萬元之本金、利息及違
      約金債務；上揭借款債務迄至八十八年八月十八日為止，
      合計本金、利息、違約金及訴訟費用共六百十九萬二千六
      百五十八元由訴外人林勇貴代償後，湖內鄉農會已將丁○
      ○○出具之借據、抵押權設定契約書、他項權利證明書等
      資料交付林勇貴，而由林勇貴取得對於丁○○○之系爭本
      金五百九十萬元借款債權；系爭最高限額抵押權並遞次辦
      理讓與登記予林勇貴、乙○○、被上訴人等情，此有被上
      訴人提出而為上訴人所未爭之系爭土地登記簿謄本、土地
      抵押權設定契約書、質押放款借據、收據在卷（參見原審
      卷第四九頁至第七三頁）可參，且為兩造不爭執之事實。
（二）又，附表編號１、２、３土地，另經原所有權人丁○○○
      、梧權建設開發股份有限公司（下稱梧權公司）分別設定
      抵押權；其中：(1)丁○○○於八十年十月三十日以附表編
      號１土地設定本金最高限額二千三百萬元抵押權予訴外人
      台灣中小企銀取得；(2)丁○○○以編號１土地，梧權公司
      以附表編號２、３土地（持分各為六分之五），合併於八
      十四年四月二十七日共同設定本金最高限額一千六百八十
      萬元抵押權予訴外人洪瑋瑲取得；(3)丁○○○於同年七月
      二十七日以附表編號１土地，設定本金七百二十萬元普通
      抵押權予訴外人洪瑋瑲取得。上揭台灣中小企銀二千三百
      萬元最高限額抵押權、洪瑋瑲一千六百八十萬元最高限額
      抵押權、七百二十萬元普通抵押權，其後均以清償為原因
      ，依序於八十五年一月四日、八十四年十二月二十一日、
      八十四年十二月二十一日辦理塗銷登記完畢者，此參卷附
      上揭土地登記簿謄本之記載亦明（參見原審卷第三六頁至
      第六九頁），且為兩造不爭執之事實（參見本審卷第一０
      三頁）。
（三）此外，證人乙○○、林勇貴、洪瑋瑲於本院審理時均到場
      ，其中乙○○結證：「伊是林勇貴的人頭，林勇貴於八十
      四年將相關的債權憑證交伊保管，九十年間再將債權讓與
      予丙○○；系爭三百三十萬元本票（原審卷第二０七頁）
      上之背書並非由伊簽名」等語（參見本審卷第二０六頁反
      面至第二０七頁）；證人林勇貴則證述：「伊為避稅原因
      ，雖以乙○○為人頭，惟有告知債權金額及債務人為丁○
      ○○及李金煌。訴外人丁○○○與訴外人洪瑋瑲間的另筆
      二千四百萬元抵押債務，是由伊與甲○○○及洪瑋瑲協商
      土地的抵押權事宜；雙方都同意利息降為三百三十萬元後
      ，由甲○○○開立一千萬元、六百八十萬元、七百二十萬
      元之本票共三紙，以支付洪瑋瑲的二千四百萬元借款本金
      ，上訴人於十二月二十二日再開三百三十萬元本票給伊轉
      交洪瑋瑲。這與系爭最高限額抵押權所擔保之五百九十萬
      元借款債務無關。」等語（參見本審卷第二０七頁至第二
      ０八頁反面）；至於洪瑋瑲則證稱：「系爭三百三十萬元
      本票是林勇貴拿給我的，我曾於八十四年間，經林勇貴介
      紹將本金二千四百萬元錢借給梧權公司，約定利息原為七
      百多萬元，後來對方希望少算利息，我同意後，林勇貴就
      拿系爭三百三十萬元本票給我，我再交給我哥哥洪駿逸，
      本票背面的『洪金珍』字跡是洪駿逸寫的。」等語明確（
      參見本審卷第二０八頁反面至第第二０九頁）。再者，證
      人丁○○○於本院審理時亦到場證述：「伊於八十年向湖
      內鄉農會貸款，後來因欠甲○○○的錢，就把位於新市的
      土地過戶給他，我不清楚湖內鄉農會的貸款有無清償，及
      還錢過程。我也有向洪瑋瑲借錢，我把土地過戶給李正男
      之後，抵押借款的事，我就不知道了。」等語（參見本審
      卷第七九頁至第八一頁）。
（四）綜參上開各情：
    (1)上訴人就訴外人丁○○○之系爭本金五百九十萬元借款債
      務究竟如何消滅而不存在，其前後陳述不一而難盡信，已
      如上述。
    (2)其次，系爭三筆土地前經原土地所有權人分別設定抵押權
      予台灣中小企銀及洪瑋瑲，以擔保其等抵押債權之履行，
      嗣由上訴人代為清償後，已將上揭三筆抵押權登記全部塗
      銷；對照訴外人丁○○○、梧權公司就系爭三筆土地先後
      設定本金最高限額一千六百八十萬元抵押權，及本金七百
      二十萬元普通抵押權予訴外人洪瑋瑲取得，合計洪瑋瑲就
      上揭二筆抵押權所擔保之主債權金額共為二千四百萬元乙
      情觀之，證人林勇貴及洪瑋瑲證述：丁○○○向洪瑋瑲借
      款二千四百萬元之債務，其後由林勇貴協商甲○○○與洪
      瑋瑲解決，而由甲○○○開立一千萬元、六百八十萬元、
      七百二十萬元之本票共三紙，以支付洪瑋瑲等語，不惟互
      核相符，且與系爭三筆土地登記簿謄本所載上揭抵押權擔
      保權利金額相符外，復有上訴人提出之上開三紙本票及本
      票存根存卷（參見本審卷第二０二頁）可佐，堪認證人林
      勇貴、洪瑋瑲於本院審理時所為之證述內容為真實可採。
    (3)再者，證人李正男及丁○○○均證述：並未清償系爭借款
      債務等語，核與證人林勇貴、洪瑋瑲之證述亦相吻合；參
      以訴外人丁○○○既為系爭借款債務之主債務人，其證述
      並未清償系爭借款債務者，當無刻意迴避兩造任何一方之
      虞而堪信採。基上，益見訴外人李正男或丁○○○二人，
      並未清償系爭本金五百九十萬元借款債務者至明。
    (4)上訴人於本院審理時雖另提出領款明細表、取款憑條（本
      審卷第一二六頁至第一三二頁）等件為證，主張：伊自八
      十四年十二月二十八日起至八十五年六月十八日止，由甲
      ○○○及其子沈傳波之銀行帳戶內，提領現金合計共六百
      八十二萬元，連同系爭三百三十萬元本票交付予林勇貴，
      以清償系爭五百九十萬元借款債務之本金、利息及違約金
      ，併訴外人洪瑋瑲之二百五十八萬八千元利息云云（參見
      本審卷一二三頁至第一三二頁）；惟上訴人主張提領之現
      金，金額分別為五萬元、十萬元、二十萬元、五十萬，三
      十二萬五千元、五十萬元、一百萬元不等，其中提領一百
      萬元次數更多達四次，堪認其提領之現金金額不小；乃上
      訴人將上揭現金逐次交付予林勇貴時，竟未要求受款人出
      具簽收證明以為憑據，核與一般常情顯然不合。對照訴外
      人洪瑋瑲之抵押債權已獲全數清償，上揭本金最高限額一
      千六百八十萬元抵押權，及本金七百二十萬元普通抵押權
      ，並於八十四年十二月二十一日辦理抵押權塗銷登記完畢
      者，既如上述；乃上訴人竟主張其於上揭抵押權登記塗銷
      後，自八十四年十二月二十八日起持續清償洪瑋瑲二百五
      十八萬八千元之利息云云，亦與上揭事實顯然違背；凡此
      種種，堪信上訴人之上開抗辯，無非係臨訟飾卸之詞，委
      不足採。
    (5)此外，上訴人於原審提出，寄件人署名為「洪金珍」之存
      信證函（原審卷第一四頁、第一五頁），業經被上訴人及
      訴外人乙○○否認為真正；則此項私文書既經製作文書人
      否認，上訴人復未提出實據以資證明上揭私文書確由訴外
      人乙○○製作之事實，難認上揭書證具有形式證據力而得
      憑採。
    (6)基上，被上訴人因受讓取得對於訴外人丁○○○之系爭本
      金五百九十萬元借款債權，未經主債務人或第三人清償分
      文，被上訴人對於主債務人丁○○○之系爭借款債權仍然
      存在。上訴人空言主張被上訴人對於訴外人丁○○○之系
      爭五百九十萬元抵押債權已不存在云云，洵無足採。
八、綜上所述，訴外人李金煌以附表編號２、３土地，設定系爭
    最高限額抵押權，所擔保主債務人丁○○○向湖內鄉農會借
    款本金五百九十萬元之系爭借款債務，迄未經清償而消滅；
    被上訴人經湖內鄉農會、林勇貴、乙○○等人輾轉受讓而取
    得之系爭借款債權仍然存在，系爭最高限額抵押權並由原抵
    押權人遞次辦理讓與登記予被上訴人名下，被上訴人據以行
    使系爭最高限額抵押權，聲請台南地院以九十六年度拍字第
    二０八二號裁定准予拍賣抵押物，核係其合法權利之行使；
    縱因此侵害上訴人之土地權利，然被上訴人既無不法，上訴
    人本於物上請求權，求予排除侵害者，即非有據。從而，上
    訴人主張系爭抵押權所擔保之借款債權對於債務人丁○○○
    為不存在，從屬於主權利之系爭抵押權亦已消滅云云，均為
    無理由。上訴人提起本件訴訟，求為判命：確認被上訴人就
    系爭最高限額抵押權所擔保，對於訴外人丁○○○之系爭借
    款債權不存在；被上訴人應將系爭最高限額抵押權讓與登記
    予以塗銷者，洵屬無據，不應准許。原審為上訴人敗訴之判
    決，於法並無不合，上訴意旨猶執前詞，指摘原判決不當，
    求予廢棄改判，為無理由，應予駁回。
九、本件事證已臻明確，兩造其餘攻擊防禦方法之陳述，與判決
    結果並無影響，爰不一一論述，併此敘明。
十、據上論結，本件上訴為無理由，依民事訴訟法第四百四十九
    條第一項、第七十八條，判決如主文。
中    華    民    國    99    年    5    月    11     日
                  民事第二庭  審判長法  官  陳  光  秀
                                    法  官  曾  平  杉
                                    法  官  李  文  賢
上為正本係照原本作成。
如對本判決上訴，須於判決送達後20日內向本院提出上訴狀，未
表明上訴理由者，應於上訴後20日內，向本院提出理由書（須附
繕本）。依法須繳納裁判費並應委任律師為訴訟代理人，始得上
訴。
中    華    民    國    99    年    5    月    12     日
                                    書記官  施  淑  華
【附記】
民事訴訟法第466條之1：
(1)對於第二審判決上訴，上訴人應委任律師為訴訟代理人。但上
  訴人或其法定代理人具有律師資格者，不在此限。
(2)上訴人之配偶、三親等內之血親、二親等內之姻親，或上訴人
  為法人、中央或地方機關時，其所屬專任人員具有律師資格並
  經法院認為適當者，亦得為第三審訴訟代理人。
民事訴訟法第466條之2第1項：
  上訴人無資力委任訴訟代理人者，得依訴訟救助之規定，聲請
  第三審法院為之選任律師為其訴訟代理人。
附表（土地坐落：台南縣新市鄉○○段）
┌──┬───┬──┬────┬──────────┬───────────────────┐
│編號│地  號│地目│土地面積│所有權人及持分比例  │ 備         註（所有權移轉明細）      │
│    │      │    │(㎡)    │                    │                                      │
├──┼───┼──┼────┼──────────┼───────────────────┤
│ 1  │374-1 │建  │882     │甲○○○：所有權全部│1.丁○○○於84.10.09移轉予李正男。    │
│    │      │    │        │                    │2.李正男於84.11.30移轉予甲○○○。    │
├──┼───┼──┼────┼──────────┼───────────────────┤
│ 2  │374-5 │建  │12      │甲○○○：6分之5(訴 │1.李金煌於80.8.5移轉持分6分之5予梧權公│
│    │      │    │        │外人李金煌：6分之1) │  司（李金煌保留持分6分之1）。        │
│    │      │    │        │                    │2.梧權公司於84.10.4移轉予李正男。     │
│    │      │    │        │                    │3.李正男於84.11.30移轉予甲○○○。    │
├──┼───┼──┼────┼──────────┼───────────────────┤
│ 3  │374-6 │建  │581     │甲○○○：6分之5(訴 │同編號２。                            │
│    │      │    │        │外人李金煌：6分之1) │                                      │
└──┴───┴──┴────┴──────────┴───────────────────┘

司法院資訊處製作；財團法人民間司法改革基金會備份。
